【裁判字號】    96,簡上,230
【裁判日期】    980227
【裁判案由】    給付票款
【裁判全文】
臺灣士林地方法院民事判決             96年度簡上字第230號
上  訴  人  乙○○
被  上訴人  丙○○
訴訟代理人  甲○○
上列當事人間給付票款事件，上訴人對於中華民國96年8 月15日
本院士林簡易庭96年度士簡字第668 號第一審判決提起上訴，本
院於民國98年2 月19日言詞辯論終結，判決如下：
    主  文
上訴駁回。
第二審訴訟費用新臺幣壹萬柒仟陸佰捌拾柒元由上訴人負擔。
    事  實  及  理  由
一、本件上訴人未於最後言詞辯論期日到場，核無民事訴訟法第
    386 條各款所列情形，爰依被上訴人之聲請，由其一造辯論
    而為判決。
二、被上訴人主張：被上訴人執有上訴人為發票人之如附表所示
    之支票4 紙（下稱為系爭支票），經提示未獲付款，依票據
    之法律關係請求上訴人給付新臺幣（下同）108 萬2400元及
    自支付命令送達翌日即民國96年5 月17日起按年息6 ％計算
    之利息。
三、上訴人則以：上訴人於95年8 月間因投資孔急，需資金週轉
    ，乃透過同事陳敏堯介紹認識自承有幕後金主可提供資金之
    訴外人丁○○，並自95年8 月起至9 月底向丁○○借款新臺
    幣（下同）137 萬元。嗣於95年9 月間陳敏堯突然離職且行
    蹤不明，丁○○遂以避免金主收回借款及維護上訴人信用為
    由，要求上訴人承擔陳敏堯積欠借款之半數即108 萬元，上
    訴人因恐影響票信及工作，乃交付上訴人向胞妹葉明雪所借
    支票7 紙及包括如附表編號1 所示之支票在內之上訴人支票
    4 紙予訴外人丁○○，其面額計為214 萬1000元。其後丁○
    ○又以幫助上訴人免於支票退票危機為藉口，向上訴人謊稱
    要用支票幫上訴人調度資金，以利上訴人支付票款債務。上
    訴人為維持票信，遂提供包括如附表編號2 、4 所示之支票
    在內、均僅蓋用發票人印章之空白支票30紙，供丁○○調度
    現金以清償陳敏堯部分債務，且言明授權金額僅限於上訴人
    代陳敏堯支付之金額範圍內。詎丁○○竟未徵得上訴人之同
    意，逕自任意填寫票據金額及日期，並交予上訴人不認識之
    第三人，其逾越借款本金利息之金額共計920 萬8800元。另
    於96年間，丁○○又以其個人欲頂下酒店經營、需支票支付
    租金及員工薪資為由，向上訴人借用支票。上訴人乃再交付
    葉明雪之支票137 紙及包括附表編號3 所示支票在內之上訴
    人支票65紙予丁○○使用，上述支票均加蓋印鑑章惟未填寫
    日期及金額，且約定由丁○○負責過票。然其中除84張支票
    確係用供支付員工薪資並已兌付外，其餘均未經上訴人同意
    而遭簽發。依上所述，系爭支票金額及發票日期之必要記載
    事項於上訴人交付時既未填載，上訴人亦未授權丁○○填載
    完成，核應屬未完成票據，依票據法第11條第1 項之規定，
    自屬無效。且被上訴人明知丁○○向上訴人借票使用，上訴
    人與丁○○之間並無債權債務關係存在，竟仍收受系爭支票
    ，顯係惡意取得；又丁○○向上訴人借票並未支付對價，所
    往來債務亦非系爭支票所載之票據金額。是被上訴人收受面
    額合計108 萬2400元之系爭支票，亦係以不相當之對價取得
    票據；依票據法第14條之規定，上訴人亦無須負擔票據責任
    。從而，被上訴人執系爭支票請求上訴人給付票款及利息，
    自無理由等語。
四、原審對於被上訴人之請求，判決被上訴人全部勝訴，並依職
    權宣告假執行。上訴人全部聲明不服，並聲明：(一)原判決廢
    棄。(二)上開廢棄部分，被上訴人在第一審之訴駁回。被上訴
    人則聲明：請求駁回上訴。
五、本件經整理爭點為：
    1.系爭支票是否欠缺票據應記載事項而無效。
    2.系爭支票是否逾越授權而簽發並得對抗執票之被上訴人。
    3.被上訴人取得系爭支票是否出於惡意或以不相當之對價而
      取得。
    以下茲論述之。
  (一)首按，欠缺票據法所規定票據上應記載事項之一者，其票據
    無效，但票據法別有規定者，不在此限；執票人善意取得已
    具備票據法規定應記載事項之票據者，得依票據文義行使權
    利；票據債務人不得以票據原係欠缺應記載事項為理由，對
    於執票人，主張票據無效，票據法第11條第1 、2 項定有明
    文。經查，被上訴人所執有之系爭支票，其上發票人欄確加
    蓋有上訴人之印鑑，且係由上訴人親自蓋用乙節，已為上訴
    人自承屬實。而被上訴人主張：取得系爭支票時，均已記載
    完成等語，亦據其提出系爭支票影本為證（見原審卷第13頁
    至第16頁）。上訴人雖抗辯：伊交付系爭支票予丁○○時，
    並未填載發票日期及金額之必要記載事項，系爭支票應屬無
    效云云。然查，上訴人既自承：如附表編號1 所示支票，係
    供丁○○換回訴外人陳敏堯借款所交付金主之未到期支票；
    附表編號2 、4 所示支票係供丁○○調度現金以清償陳敏堯
    部分債務，授權金額限於上訴人代陳敏堯支付之範圍；而附
    表編號3 所示支票則係供丁○○支付租金及員工薪資之用；
    丁○○竟逾越授權金額之範圍任意簽發支票等語（見本院卷
    附上訴人96年11月27日民事上訴理由狀）。顯然上訴人確有
    將已蓋妥印鑑章之系爭支票交付丁○○，而授權其自行填載
    金額及其他票據必要記載事項以供換票、調借現款及支付租
    金、員工薪水之需。上訴人既已授權丁○○簽發其名義之支
    票，被上訴人於取得系爭支票時，系爭支票復已記載完成；
    則上訴人抗辯：系爭支票應屬無效票據云云，自不足採取。
  (二)次按，代理權之限制及撤回，不得以之對抗善意第三人，民
    法第107 條前段定有明文。又票據法第10條第1 項固規定：
    「無代理權而以代理人名義簽名於票據者，應自負票據上之
    責任」；惟按，票據係文義證券，在票據簽名者，依票上所
    載文義負責。是如代理人未載明為本人代理之旨，逕以本人
    名義簽發票據，仍應適用民法第107 條之規定，認其本人不
    得以代理權之限制對抗善意無過失之執票人，而就代理人權
    限外之部分，自須負票據上之責任（最高法院89年度臺上字
    第901 號判決意旨參照）。是本人將已蓋妥印章之空白本票
    交與代理人，授權其代填金額以辦理相關事項，則縱使曾限
    制其填寫之金額，但此項代理權之限制，本人如未據舉證證
    明，為執票人所明知或因過失而不知其事實，依民法第107
    條之規定，自無從對抗善意之執票人（最高法院52年臺上字
    第3529號判例參照）。從而，本件上訴人主張丁○○所簽發
    之系爭支票均已逾越其授權範圍云云，縱認屬實；然依前揭
    說明，上訴人須舉證證明被上訴人就該代理權之限制已明知
    或因過失而不知，惟上訴人未舉證以實其說，自未能據以免
    除其票據責任。
  (三)再按，票據行為，為不要因行為，執票人不負證明關於給付
    之原因之責任，如票據債務人主張執票人取得票據出於惡意
    、詐欺或係無對價或以不相當對價取得時，自應由該債務人
    負舉證之責（最高法院64年台上字第1540號判例、85年度台
    上字第286 號判決意旨參照）。經查，上訴人雖抗辯：被上
    訴人明知丁○○向上訴人借票使用，上訴人與丁○○之間並
    無債權債務關係存在，竟仍收受系爭支票，顯係惡意取得；
    被上訴人取得系爭支票，係以不相當之對價取得票據云云。
    然均為被上訴人所否認。上訴人就其主張上情，復未能舉證
    以其說。則依上開說明，上訴人抗辯：被上訴人係惡意且以
    不相當對價取得系爭支票，而不得行使票據上權利云云，亦
    乏所據。
  (四)又按，在票據上簽名者，依票上所載文義負責；發票人應照
    支票文義擔保支票之支付；支票到期不獲付款時，執票人於
    行使或保全支票上權利之行為後，對於背書人、發票人及支
    票上其他債務人，得行使追索權；又執票人向支票債務人行
    使追索權時，得請求自為付款提示日起之利息，如無約定利
    率者，依年利6 釐計算，票據法第5 條第1 項、第126 條、
    第85條第1 項、第144 條、第133 條分別規定甚明。查被上
    訴人執有上訴人名義所簽發之系爭支票，既經屆期提示不獲
    付款，則其依上開規定請求上訴人依系爭支票文義給付票款
    及自提示日後之96年5 月17日起算之法定遲延利息，於法自
    無不合。
六、從而，被上訴人請求上訴人給付108 萬2400元，及自96年5
    月17日起至清償日止，按年息6 ％計算之利息，為有理由，
    應予准許。原審判決上訴人應如數給付，核無違誤。上訴意
    旨指摘原判決不當，求予廢棄改判，為無理由，應駁回其上
    訴。
七、本件第二審訴訟費用額確定為1 萬7687元，並應由上訴人負
    擔。
八、本件判決基礎已臻明確，兩造其餘之攻擊防禦方法及訴訟資
    料經本院斟酌後，核與判決不生影響，無一一論述之必要，
    併予敘明。
九、據上論結，本件上訴為無理由，依民事訴訟法第436 條之1
    第3 項、第449 條第1 項、第78條、第87條第1 項、第436
    條第2 項、第385 條第1 項前段，判決如主文。
中    華    民    國    98    年    2     月    27    日
                  民事第二庭  審判長法  官  俞慧君
                                    法  官  張國勳
                                    法  官  李瑜娟
以上正本證明與原本無異。
本件判決不得上訴。
中    華    民    國    98    年    3     月    3     日
                                    書記官  李秀蘊
※附表
┌──┬────┬──────┬────┬────────┬────┬─────────────┐
│編號│發票人  │ 票據號碼   │發票日  │ 金額（新臺幣） │提示日  │付款人                    │
├──┼────┼──────┼────┼────────┼────┼─────────────┤
│ 1  │乙○○  │ HZ0000000  │96.2.28 │ 17萬5600元     │96.3.1  │合作金庫銀行南京東路分行  │
├──┼────┼──────┼────┼────────┼────┼─────────────┤
│ 2  │乙○○  │ HZ0000000  │96.3.2  │ 36萬900元      │96.4.17 │同上                      │
├──┼────┼──────┼────┼────────┼────┼─────────────┤
│ 3  │乙○○  │ HZ0000000  │96.3.22 │ 18萬5000元     │96.4.12 │同上                      │
├──┼────┼──────┼────┼────────┼────┼─────────────┤
│ 4  │乙○○  │ HZ0000000  │96.4.2  │ 36萬900元      │96.4.17 │同上                      │
└──┴────┴──────┴────┴────────┴────┴─────────────┘


司法院資訊處製作；財團法人民間司法改革基金會備份。
